臺灣高等法院民事判決
110年度重上字第31號
上  訴  人  許俊美    

訴訟代理人  蕭宇廷律師
            陳文正律師
            鄭嘉欣律師                    
被上訴人    祭祀公業法人桃園縣周勝福

法定代理人  周武雄    
訴訟代理人  林禮模律師
上列當事人間請求塗銷地上權登記等事件，上訴人對於中華民國
109年11月5日臺灣臺北地方法院第一審判決（108年度重訴字第5
40號）提起上訴，本院於110年5月4日言詞辯論終結，判決如下
：
    主      文
上訴駁回。
第二審訴訟費用由上訴人負擔。
    事實及理由
按當事人適格，係指具體訴訟可為當事人之資格，得受本案之
  判決而言，訴訟標的之主體，通常為適格之當事人。又祭祀公
  業已依本條例申報，並向直轄市、縣（市）主管機關登記者，
  為祭祀公業法人，有享受權利及負擔義務之能力；祭祀公業法
  人應設管理人，執行祭祀公業法人事務，管理祭祀公業財產，
  並對外代表祭祀公業法人，分別為祭祀公業條例第21條、第22
  條前段規定所明定。是祭祀公業法人有獨立財產（祀產），其
  派下員組成派下員大會，設置（主任）管理人，對內綜理公業
  之事務，對外代表該公業，其團體性格與公司法人（有一定之
  名稱、組織、財產、管理機關與對外之代表）類似，其因所有
  財產與他人發生爭執為取回或防止財產損失，自得由管理人代
  理其提起訴訟，無庸經全體派下員同意。查被上訴人為前揭條
  例所稱之祭祀公業法人，有法人登記證書可稽（見本院卷第37
  2頁），其因名下坐落臺北市○○區○○段0○段000○00000地號土地
  （下合稱系爭土地）地上權設定事宜與上訴人發生爭執，依民
  法第833條之1規定請求法院酌定地上權存續期間，依前說明，
  自屬合法。上訴人抗辯：被上訴人之管理人周武雄未證明已得
  全體派下員之同意或取得土地法第34-1條所定比例之公同共有
  人同意，逕代理被上訴人提起本件訴訟，當事人不適格云云，
  尚無可取，合先敘明。
被上訴人主張：伊所有系爭土地自民國30年3月間起建有門牌臺
  北市○○區○○○路0段00巷0號建物（下稱系爭建物），並於64年
  間為訴外人張承璜設定地上權（存續期間自62年1月1日至81年
  12月31日止；下稱64年地上權），張承璜於73年間將前揭地上
  權及建物轉讓予訴外人黃萬盛，黃萬盛於76年間轉售訴外人陳
  福盛及上訴人共有。伊之前任管理人周建昌於78年10月間擅將
  系爭土地出售陳福盛，於同年12月間由訴外人王文雅持原法院
  70年度訴字第4450號和解筆錄（下稱第4450號和解筆錄）辦理
  過戶，再於79年7月間移轉予陳福盛及其指定之陳吳寶蓮、許
  李美華、鄭美環(依序為陳福盛弟媳、上訴人之妻及妻妹；下
  合稱陳福盛等4人)共有。嗣陳福盛及上訴人於80年間就系爭建
  物辦理第1次所有權登記，並塗銷64年地上權登記，其後由上
  訴人於81年間取得系爭建物所有權全部。伊嗣以前揭78年買賣
  契約及第4450號和解筆錄均屬無效為由，另案訴請陳福盛等4
  人塗銷所有權移轉登記獲勝訴判決確定，於90年5月間回復所
  有權登記。詎陳福盛等4人於前開訴訟中之88年1月21日，復將
  系爭土地設定權利價值新臺幣（下同）2,000萬元、未定存續
  期間、約定供建築用之地上權（下稱系爭地上權)予上訴人（
  上訴人於90年6月間曾轉與權利範圍55%予訴外人許中美，其於
  107年5月2日再讓與轉回給上訴人，故上訴人仍持有系爭地上
  權全部）。系爭地上權存續期間已逾20年，其上之系爭建物係
  30年間建造之木造建物，曾閒置多年，足見系爭地上權成立之
  目的已不存在，而有請求法院酌定其存續期間之必要等情。爰
  依民法第833條之1規定，求為定系爭地上權存續期間至109年1
  2月31日止之判決（原審就上開部分為被上訴人勝訴之判決，
  上訴人不服，提起上訴；另未繫屬本院部分，不予贅述）。答
  辯聲明：上訴駁回。
上訴人則以：系爭地上權設定目的係供建築使用，且為不定期
  限，伊行使權利方法不限於維護系爭建物，尚包含另在系爭土
  地上興建經濟價值更高之建物。惟因被上訴人於90年間回復系
  爭土地所有權登記後，即屢就系爭地上權對伊提起塗銷或酌定
  地租等多起訴訟，系爭土地復有部分面積遭他人占用，致系爭
  地上權法律關係處於不安定，而無法進行開發。倘自另案核定
  兩造間地上權應自98年6月1日起按年依法定地價年息6%計付時
  起算，迄今仍未達20年；且伊於101年間已向臺北市政府都市
  發展局（下稱臺北市都發局）申請與鄰近土地所有權人合併土
  地開發建案，及召開協調會議，於103至108年間陸續完成7至9
  層不等樓層規劃案及立體停車塔規劃分析，就所需建材及工程
  費用向廠商進行詢價，尚就與同小段鄰近9至11筆土地合建地
  下5層、地上13至19層不等之住商混合大樓等建案進行分析，
  足見系爭地上權之設立目的仍未達成，有繼續存在之必要。否
  則，亦應定其存續期間應至160年5月7日止，方屬適當等語，
  資為抗辯。上訴聲明：㈠原判決不利於上訴人部分廢棄。㈡上開
  廢棄部分，被上訴人在第一審之訴駁回。
按為兼顧土地所有權人與地上權人利益，民法第833條之1乃明
  定未定存續期間之地上權，土地所有人或地上權人於逾20年後
  ，得請求法院斟酌地上權成立之目的、建築物或工作物之種類
  、性質及利用情形等各種狀況而定地上權之存續期間；或於地
  上權成立之目的不存在時，請求法院終止地上權。查系爭土地
  為被上訴人所有，自30年間起坐落有木造之系爭建物，被上訴
  人於64年間於原法院64年訴字第7376號事件中與張承璜成立和
  解，同意以系爭土地為其設存續期間自62年1月1日至81年12月
  31日止、使用目的為建造房屋之地上權），其於73年間轉讓系
  爭建物及地上權予黃萬盛，黃萬盛於76年間再出售陳福盛及上
  訴人共有。被上訴人前任管理人周建昌於78年10月間擅將系爭
  土地出售陳福盛，於同年12月間由王文雅持第4450號和解筆錄
  先將該地過戶，再於79年7月間移轉予陳福盛等4人共有。陳福
  盛等4人及上訴人於80年7月間以系爭土地設定2,640萬元之最
  高限額抵押權予合作金庫，陳福盛及上訴人並於同年辦理系爭
  建物之第1次所有權登記，及塗銷前揭地上權登記，其後由上
  訴人於81年間取得系爭建物所有權全部。嗣被上訴人於87年間
  以前揭78年買賣契約及第4450號和解筆錄均屬無效為由，訴請
  陳福盛等4人塗銷所有權移轉登記，獲勝訴判決確定（即原法
  院87年度重訴字第1056號、本院88年度重上字第2號、最高法
  院90年度台上字第392號；下合稱第1056號等確定判決），而
  於90年5月間回復所有權登記。陳福盛等4人於前開訴訟中之88
  年1月21日又以系爭土地為上訴人設定未定存續期間之系爭地
  上權（上訴人於90年6月間曾轉讓權利範圍55%予許中美，其於
  107年5月2日又轉回與上訴人，上訴人仍持有系爭地上權全部
  ）。其後，被上訴人管理人周武雄曾以系爭地上權設定為通謀
  虛偽意思表示或上訴人積欠地租多年等為由，依序訴請上訴人
  、許中美或上訴人塗銷系爭地上權登記，均受敗訴判決確定（
  即原法院91年度重訴字第351號、本院92年度重上字第196號
　、95年度重上更㈠字第89號、最高法院95年度台上字第1142號
　、97年度台上字第296號，及原法院99年度重訴字第42號、本
  院99年度重上字第271號）。嗣被上訴人另訴請上訴人及許中
  美給付地租，案經本院103年度上字第356號維持原法院102年
  度訴字第2863號命其二人自98年6月1日起每年依系爭土地當年
  度申報地價年息6％計付租金確定等情，為兩造所不爭執，並有
  系爭土地及建物登記謄本、系爭地上權設定契約及前揭確定判
  決可稽（見原審調解卷第10至52頁、原審卷㈠第53至55、73至8
  9、173至276、315至332頁)。則系爭地上權自88年1月21日完
  成登記（即設定）即生效力，上訴人得依法按約定之使用目的
  就系爭土地為使用收益，此不因兩造是否均為簽立前開地上權
  設定契約之當事人、該地上權有無約定應付租金，或兩造間前
  有無因此涉訟而有異。是系爭地上權既未定有存續期間，計至
  108年1月21日為止，顯已逾20年，則被上訴人依民法第833條
  之1規定，請求法院酌定系爭地上權之存續期間，自屬有據
　。上訴人抗辯：被上訴人於90年間回復系爭土地所有權登記後
  ，即屢就系爭地上權對伊提起塗銷或酌定地租等多起訴訟，系
  爭土地復有部分面積遭他人占用，致系爭地上權法律關係處於
  不安定而無法利用，應自系爭地上權經法院酌定應付租金時（
  98年6月1日）起算地上權已歷時間，迄今仍未逾20年，被上訴
  人尚不得請求法院酌定其存續期間云云，核無可採。
又法院依民法第833條之1酌定地上權之存續期間，係以形成之
  訴變更原物權之內容，應斟酌地上權成立之目的、建築物或工
  作物之種類、性質及利用情形等各種狀況，縱然建築物尚得使
  用，亦非不得酌定存續期間。而以現代建築技術而言，經由整
  修工程使建築物長久屹立，並非難事，法院酌定存續期間時，
  尤不應僅考慮建築物之使用年限，致未能兼顧土地所有權人就
  土地之完整利用。而系爭土地自30年間起坐落有木造之系爭建
  物，上訴人於76年間即輾轉受讓取得系爭建物權利及64年地上
  權，上訴人並於80年間進一步完成該建物之第1次所有權登記
  。嗣64年地上權於屆期前辦理塗銷，陳福盛等4人復於88年1月
  間為上訴人設定系爭地上權，約定供建築用（見原審卷㈠第55
  至56頁），惟系爭地上權設定時即存有系爭建物，且多年來仍
  屹立，並曾於90年1月至93年1月間出租訴外人使用（見本院卷
  第168頁），於108、109年間則由上訴人做為（備用）辦公室
  使用，迄未拆除重建（見原審卷㈡第47至49、59至71、90、213
  至251頁）；佐參上訴人於原法院102年度訴字第2863號審理時
  陳稱：系爭土地因未直接臨都市計畫道路，無法指定建築線以
  改建大樓，僅能依現狀使用，其上坐落之系爭建物老舊，且位
  處死巷難以利用等語（見原審卷㈠第77、84頁），足見系爭地
  上權當初係因建有系爭建物所成立（即設定目的），非斯時即
  以拆除改建大樓為考量。上訴人辯稱：伊於101年間向臺北市
  都發局申請與鄰近土地所有權人合併土地開發建案，及召開協
  調會議，陸續於103至108年間完成7至9層不等樓層規劃案及立
  體停車塔規劃分析，就所需建材及工程費用向廠商進行詢價，
  另就與同小段鄰近9至11筆土地合建地下5層、地上13至19層不
  等之住商混合大樓等建案進行分析，耗費不貲，應認系爭地上
  權之目的非僅限於維護現存系爭建物，尚含拆除重建經濟價值
  更高之建物云云，衡諸系爭土地所處位置及數十年來實際使用
  收益狀況，並無可採。復審酌系爭建物係於30年間建築完成，
  迄今已歷時約80年，年代久遠；且原為木造（磚造牆、木構瓦
  房屋頂），現屋頂雖已整修為C型鋼骨架、鋼浪板屋面，並將
  內部隔成辦公室、臥室、廚房及廁浴等空間，由上訴人作為備
  用辦公室使用；經原審囑託台灣省土木技師公會鑑定結果
　，認系爭建物已有部分鋼骨不符安全需求，須再增加中間柱補
  強，及經常性檢修防鏽，方能滿足其安全性需求（見本件外放
  之鑑定報告第4、7至8頁）等關於系爭地上權成立目的、建築
  物或工作物之種類、性質及利用情形等各種狀況，認被上訴人
  於108年間提起本件訴訟，請求法院依首揭民法規定酌定系爭
  地上權之存續期間，並定至109年12月31日為止，核屬適當。
  上訴人抗辯：系爭地上權應審酌伊如改建大樓所需利用時間，
  而定存續期間至160年5月7日為止云云，並無可取。
綜上所述，被上訴人依民法第833條之1規定，請求定系爭地上
  權之存續期間及該期間至109年12月31日止，為有理由，應予
  准許。從而原審就上開部分為上訴人敗訴之判決，並無不合。
  上訴論旨指摘原判決此部分不當，求予廢棄改判，為無理由，
  應駁回其上訴。
本件事證已臻明確，兩造其餘攻擊、防禦方法及舉證，經核與
　判決結果無影響，爰不逐一論列，附此敘明。
據上論結，本件上訴為無理由，爰判決如主文。
中　　華　　民　　國　　110 　年　　5 　　月　　25　　日
                  民事第七庭    
                      審判長法  官  李昆霖
                            法  官  王育珍
                            法  官  林翠華
正本係照原本作成。
如不服本判決，應於收受送達後20日內向本院提出上訴書狀，其
未表明上訴理由者，應於提出上訴後20日內向本院補提理由書狀
（均須按他造當事人之人數附繕本）上訴時應提出委任律師或具
有律師資格之人之委任狀；委任有律師資格者，另應附具律師資
格證書及釋明委任人與受任人有民事訴訟法第466條之1第1項但
書或第2項所定關係之釋明文書影本。如委任律師提起上訴者，
應一併繳納上訴審裁判費。
中　　華　　民　　國　　110 　年　　5 　　月　　25　　日
 　　　　　　　　　　　 　　書記官　黃文儀